【裁判字號】    98,家訴,15
【裁判日期】    981125
【裁判案由】    宣告分別財產制
【裁判全文】
臺灣臺北地方法院民事判決              98年度家訴字第15號
原      告  甲○○
訴訟代理人  莊喬汝律師
            潘天慶律師
被      告  乙○○
訴訟代理人  陳志誠律師
上列當事人間請求宣告分別財產制事件，本院於中華民國98年11
月11日言詞辯論終結，判決如下：
    主    文
准兩造改用分別財產制。
訴訟費用由被告負擔。
    事實及理由
一、原告起訴主張略以：兩造於民國83年1月7日結婚，未曾約定
    夫妻財產制，並於96年3月12日協議離婚，惟兩造間協議離
    婚不符法定要件為無效，經原告提起確認兩造間婚姻關係存
    在之訴，經最高法院判決確定兩造間婚姻關係仍存在。然雙
    方已於民國96年7月間即分居，至今已逾6個月，爰依民法第
    1010條第2項規定，請求宣告兩造改用分別財產制等語。
二、被告則以：兩造確已經分居起過6個月，惟兩造於96年3月12
    日、96年5月2日簽訂離婚協議書就財產協議約定各自名下財
    產歸各自所有，債務亦各自負擔，此項財產協議核與夫妻分
    別財產制規定無異，可視兩造已以契約訂立夫妻分別財產制
    ，原告自毋庸請求宣告改用分別財產制置辯。並聲明：駁回
    原告之訴。
三、原告主張兩造現仍為夫妻關係及已經分居逾6個月等事實，
    業據原告提出戶籍謄本、入出國證明書、本院96年度家訴字
    第166號判決、臺灣高等法院97年度家上字第50號判決、最
    高法院97年度台上字第1913號裁定影本等件在卷可稽，堪信
    為真實。被告辯稱兩造已約定改採夫妻分別財產制云云，並
    提出離婚協議書二份為證。惟查該離婚協議書內容，係針對
    兩造離婚後財產歸屬之約定，不能依此認為兩造間已訂立夫
    妻分別財產制契約，是被告所辯兩造已訂立夫妻分別財產制
    契約云云，不足採信。
四、按夫妻未以契約訂立夫妻財產制者，除本法另有規定外，以
    法定財產制，為其夫妻財產制。又夫妻難於維持共同生活，
    不同居已達六個月以上時，法院因夫妻一方之聲請，得宣告
    改用分別財產制，民法第1005條、第1010條第2項分別定有
    明文。而所稱「夫妻難以維持共同生活，不同居已達六個月
    以上，法院得因夫妻之一方請求，宣告改用分別財產制」之
    規定，其立法理由略以「如夫妻感情破裂，不能繼續維持家
    庭共同生活，且事實上不同居已達六個月以上時，如原採法
    定財產制或分別財產制以外之約定財產制者，茲彼此既不能
    相互信賴，自應准其改用分別財產制，俾夫妻各得保有其財
    產所有權、管理權及使用收益權，減少不必要之困擾。」。
    又夫妻之一方依民法第1010條規定請求法院宣告改用分別財
    產制，應依民事訴訟程序提起形成之訴，由法院以形成判決
    變更夫妻間之財產關係；夫妻難於維持共同生活，不同居已
    達六個月以上時，縱其事由應由夫妻之一方負責，該應負責
    之一方亦非不得依該條規定請求宣告改用分別財產制。（最
    高法院93年度台上字第1878號裁判意旨可資參照）。查兩造
    婚後未以契約訂立夫妻財產制，且兩造已不同居顯逾六個月
    以上，無論婚姻破綻應由何造負責，參以上開說明，已符宣
    告改採夫妻分別財產制之要件。從而，原告請求宣告兩造改
    用分別財產制，即屬有據，應予准許。
五、結論：本件原告之訴為有理由，並依民事訴訟法第78條，判
    決如主文。
中    華    民    國    98    年  11      月  25      日
                          家事庭法  官  彭南元
以上正本係照原本作成。
如對本判決上訴，須於判決送達後20日之不變期間內，向本院提
出上訴狀。
中    華    民    國    98    年  11      月  25      日
                                書記官  尹遜言

司法院資訊處製作；財團法人民間司法改革基金會備份。
